【裁判字號】    91,訴,789
【裁判日期】    920714
【裁判案由】    分割共有物
【裁判全文】
臺灣彰化地方法院民事判決  九十一年度訴字第七八九號
    原      告  未○○
    訴訟代理人  辰○○
    被      告  午○○
                巳○○
                卯○○
                癸○○
    訴訟代理人  丑○○
    被      告  丙○○
                己○○
                辛○○
                庚○○
                戊○○
                甲○○
                乙○○
    訴訟代理人  丁○○
    被      告  寅○○○
                酉○○
    訴訟代理人  子○○
    被      告  天○○
                戌○○
    法定代理人  亥○○
    被      告  壬○○
                申○○
右當事人間請求分割共有物事件，本院判決如左：
    主      文
兩造共有坐落彰化縣花壇鄉○○段八二七地號、田、面積二０三二九．七六平方公尺
土地，其分割方法如附圖方案(一)所示；編號Ａ面積六五八．七一平方公尺土地，由被
告庚○○取得；編號Ｂ、面積六五八．七一平方公尺土地，由被告辛○○取得；編號
Ｃ、面積六五八．七一平方公尺土地，由被告戊○○取得；編號Ｄ、面積六五八．七
一平方公尺土地，由被告甲○○取得；編號Ｅ、面積二六三四．八三平方公尺土地，
由被告乙○○取得；編號Ｆ、面積二六三四．八三平方公尺土地，由被告己○○取得；
編號Ｇ、面積二六三四．八三平方公尺土地，由被告丙○○取得；編號Ｈ、面積一九
九五．四五平方公尺土地，由被告丑○○取得；編號Ｉ、面積一二四七．一六平方公
尺土地，由被告卯○○取得；編號Ｊ、面積一六一二．一六平方公尺土地，由被告寅
○○○取得；編號Ｋ、面積一０七二．五五平方公尺土地，由被告癸○○取得；編號
Ｌ、面積四一八．二一平方公尺土地，由被告午○○取得；編號Ｍ、面積四一八．二
一平方公尺土地，由原告取得；編號Ｎ、面積四一九．０五平方公尺土地，由被告午
○○取得；編號Ｏ、面積六００．二九平方公尺土地，由被告酉○○、天○○、戌○○取得，並按原應有部分比保持共有；編號Ｐ、面積一四０．九三平方公尺土地，由
被告壬○○取得；編號Ｑ、面積一四０．九三平方公尺土地，由被告申○○取得；編
號Ｒ、面積一七二五．四九平方公尺土地，由兩造取得，並按原應有部分比例保持共
有。
訴訟費用由兩造按附表一所示比例負擔。
    事      實
甲、原告方面：
一、聲明：如主文第一項所示。
二、陳述：
  (一)緣坐落彰化縣花壇鄉○○段八二七地號、地目田、面積二０三二九．七六平方公
    尺土地，為兩造所共有，各共有人之應有部分比例詳如附表一所示。系爭土地雙
    方既無不能分割之協議，亦無因物之使用目的不能分割之情形，且對分割方案又
    無法協議，爰依民法第八百二十三條、第八百二十四條之規定，訴請判決分割系
    爭土地。
  (二)查農業發展條例已於九十二年二月七日修正公佈施行，修正後之農業發展條例業
    關於耕地之定義（第三條第一項第十一款）已修正為：「耕地：指依區域計畫法
    劃定為特定農業區、一般農業區、山坡地保育區及森林區之農牧用地。」；修正
    前之規定「耕地：指合於下列規定之土地：依區域計畫法劃定為特定農業區、一
    般農業區、山坡地保育區、森林區之農牧用地，或依都市計畫法劃定為農業區、
    保護區之田、旱地目土地，或非都市土地暫未依法編定之田、旱地目土地。國家
    公園區內，依國家公園法劃定之分區別及使用性質，經該法主管機關會同有關機
    關認定屬於前目規定之土地」。修正公布之農業發展條例已將所謂「耕地」之範
    圍，限縮為「依區域計畫法劃定為特定農業區、一般農業區、山坡地保育區及森
    林區之農牧用地。」等四種，本案係爭共有土地依據使用分區證明書載明，都市
    計畫案名：高速公路彰化交流道附近特定區都市計畫，土地使用分區：農業區（
    土地使用分區證明書證卷），已非屬耕地範圍。本案共有土地分割後之宗數，已
    無需考慮是否超過十六宗之限制。關於分割方案原告仍主張依據與被告乙○○所
    提相同內容之方案所劃定之位置分配為準。
  (三)本件除被告申○○、壬○○、酉○○、天○○、戌○○等五人耕作位置不明外，
    其餘原、被告皆依原始分管位置耕作，是原告主張應於被告申○○等五人之權利
    適當保障前提下，原物分配予各共有人。再系爭土地毗鄰同段八八八地號土地，
    確有被告申○○之夫黃水順所有建物，以及被告壬○○之父李順勝所有建物；暨
    被告酉○○、天○○、戌○○之法定代理人亥○○等之父顧舜堂所有之建物。故
    被告申○○等五人分配之位置宜與同段八八八地號土地相鄰。
  (四)主張依附圖分割方案(一)分割，道路以八公尺寬度為宜，並由兩造依原持分比例保
    持共有。
三、證據：提出共有人持分面積分算表一件、土地登記簿謄本三件、使用分區證明書
    一件、地籍圖謄本一件、戶籍謄本四件、分割方案圖二件、地政函釋全文一件、
    建物登記謄本一件、建物複丈結果圖一件、共有人異動變化表一件、土地登記簿
    異動索引表一件、總統府公報節本一件、農業發展條例前後比較表一件為證，並
    聲請履勘及測量。
乙、被告方面：
一、被告午○○、巳○○、卯○○、癸○○、丑○○部分：
  (一)聲明：同意分割。
  (二)陳述：
  1.系爭土地東西向長度高達二百四十公尺以上，而系爭土地南面之既成通路最寬者
    僅為五公尺，其最狹者更不足三公尺，因此系爭土地如留設東西向之通路，非但
    有助於耕作實施之便利，他日若因法令變更而得為一般建築使用時，將更有助於
    各筆土地建築線之指定，故主張應另行留設東西向之通路為宜。
  2.主張依如附圖方案(一)之分割方案分割。
  (三)證據：提出分割方案圖一件為證。
二、被告丙○○、己○○、辛○○、庚○○、戊○○、甲○○、乙○○部分：
  (一)聲明：同意分割。
  (二)陳述：
  1.系爭土地地形為南北向短窄，東西向狹長，為達分割後每一塊土地最佳利用之經
    效益，顯有另行劃設以東西向之通道供全體共有人通行之必要。又系爭土地東西
    向寬度長達二百二十公尺以上，他日系爭土地若變更為建築用地，則通道之留設
    必須寬八公尺，始符法制。
  2.被告等人擁有系爭土地過半數以上之一一五一六．八０平方公尺，如兩造同意依
    附圖方案(一)分割，則被告願分得後方之土地，若非如此，則被告請求將土地分在
    前方。
  (三)證據：提出分割方案圖一件為證。
三、被告酉○○、天○○、戌○○部分：
  (一)聲明：同意分割。
  (二)陳述：被告等願保持共有，並主張應依如附圖方案(二)所示之分割方法分割。
  (三)證據：提出分割方案圖一件為證。
四、被告壬○○、申○○部分：
  (一)聲明：同意分割。
  (二)陳述：同意原告主張之分割方案。
五、被告寅○○○部分：被告未於言詞辯論期日到場，亦未提出書狀作何聲明或陳述
    。
丙、本院方面：依聲請勘驗現場及測量，並向彰化縣彰化地政事務所函調系爭土地所
    有之土地登記謄本（含舊有土地共有人之移轉資料）及詢問系爭土地分割後之宗
    收是否受修正後農業發展條例第十六條第二項之限制。
    理      由
甲、程序方面：
    被告寅○○○、酉○○受合法通知，未於言詞辯論期日及最後言詞辯論期日到場
    ，核無民事訴訟法第三百八十六條所列各款情形，爰依原告聲請，由其一造辯論
    而為判決。
乙、實體方面
一、本件原告主張坐落彰化縣花壇鄉○○段八二七地號、地目、田、面積二０三二九
    ．七六平方公尺土地，係兩造所共有，各共有人之應有部分如附表一所示，且各
    共有人間並無不為分割之情形，且對分割方案無法達成協議之事實，業據其提出
    土地登記謄本、使用分區證明書等為證，並為玫場之被告（除被告寅○○○外）
    （含舊有土地共有人之移轉資料）及詢問系爭土地分割後之宗
    爰依民法第八百二十
    三條、第八百二十四條之規定，訴請判決
    分割系爭土地。
    真實。
二、被告雖辯稱：
三、原告據以提起本訴請求
                                      即無不合，應予准許。
丙、假執行之宣告：
    原告陳明願供擔保聲請宣告假執行，核無不合，爰酌定相當擔保金額宣告之。
四、結論：原告之訴為有理由，並依民事訴訟法第三百八十五條第一項前段、第七十
    八條、第八十五條第二項、第三百九十條第二項，判決如主文。
中      華      民      國    九十二    年      七      月     十四     日
                                        民事第二庭
~B法      官  何志通
右為正本係照原本作成。
如對本判決上訴，應於判決送達後二十日內向本院提出上訴狀。
中      華      民      國    九十二    年      七      月     十四     日
~B法院書記官  蘇美苓


司法院資訊處製作；財團法人民間司法改革基金會備份。
